最高法院民事判決　　　　　　　　　　　　　　　九十一年度台上字第一六八二號
　　上　訴　人　甲○○
　　訴訟代理人　鄭曉東律師
　　　　　　　　魏緒孟律師
　　被 上訴 人　泛亞商業銀行股份有限公司
　　法定代理人　柯飛樂
　　　　　　　　　　　　送達.
右當事人間請求塗銷抵押權設定登記等事件，上訴人對於中華民國八十九年十一月二
十一日台灣高等法院高雄分院第二審判決（八十九年度重上字第三三號），提起上訴
，本院判決如左：
    主  文
原判決廢棄，發回台灣高等法院高雄分院。
    理  由
本件上訴人主張：系爭坐落彰化縣芳苑鄉○○段一二０三、一二０三之三地號二筆土
地（下稱系爭土地），原為訴外人江宗裕所有，江宗裕於民國八十二年六月十五日為
擔保其本人及訴外人鄭震東、江元才之借款債務，乃以系爭土地設定最高限額新台幣
（下同）二千四百萬元之抵押權予高雄市第十信用合作社（下稱高雄市十信）三民分
社。嗣上訴人向江宗裕購得系爭土地，並承受上開借款債務及抵押擔保義務，上訴人
其後又將系爭土地出賣予訴外人林東峰。林東峰於八十七年三月四日，除以系爭土地
為擔保外，另提供同段一二０三之四、之五、之六、之七等四筆土地，合計六筆土地
，共同向被上訴人苓雅分行設定共同擔保最高限額七千二百萬元之抵押權，實際借得
六千萬元，並以該筆借款清償原積欠被上訴人三民分行之借款，上訴人已無積欠被上
訴人任何款項。上訴人以起訴狀繕本之送達表示終止抵押契約之意思表示，最高限額
抵押契約已合法終止，且無既存之債權，將來亦確定不再發生債權，上訴人自得訴請
塗銷抵押設定登記等情。爰求為確認兩造間就系爭土地於八十四年七月二十八日所為
設定共同擔保最高限額二千四百萬元之抵押權所擔保之債權債務關係不存在，及命被
上訴人將前項抵押權登記予以塗銷之判決。
被上訴人則以：上訴人於被上訴人三民分行之借款雖已還清，惟上訴人另於八十七年
三月十七日擔任訴外人黃玉量、林東峰二人向被上訴人苓雅分行借款之連帶保證人，
且黃玉量、林東峰之借款，目前均未依約正常繳息，迄今分別尚欠被上訴人三千九百
八十七萬元及四千六百六十七萬元。上訴人既為黃玉量ˋ林東峰之連帶保證人，其對
黃玉量、林東峰之借款所負之保證債務，均為前開抵押權擔保之範圍，上訴人不得請
求塗銷前開抵押權設定登記等語，資為抗辯。
原審維持第一審所為上訴人敗訴之判決，駁回其上訴，無非以：上訴人主張系爭土地
，於八十二年六月十五日所設定之最高限額二千四百萬元之抵押權債務，已由上訴人
承受，上訴人於八十六年十月一日又將系爭二筆土地出賣予訴外人林東峰，並以林東
峰向被上訴人苓雅分行所借得之六千萬元借款清償積欠被上訴人三民分行之借款等事
實，已據其提出土地登記謄本為證，並為被上訴人所不否認，上訴人此部分之主張固
堪信為真實。惟上訴人卻另為訴外人黃玉量、林東峰二人借款之連帶保證人，黃玉量
、林東峰目前均未依約正常繳息，上訴人既為連帶保證人，則上訴人對黃玉量、林東
峰之借款所負之保證債務，均為前開抵押權擔保之範圍。上訴人雖主張：黃玉量、林
東峰積欠被上訴人之債務，均已因被上訴人塗銷該二人向被上訴人借款所提供擔保之
抵押權設定登記，而全部清償完畢，黃玉量、林東峰已無積欠被上訴人任何債務，上
訴人自無需負連帶給付之責。又上訴人係因信賴林東峰全部六千萬元之借款、黃玉量
全部六千七百萬元之借款，均在其二人所提供抵押物之擔保範圍內，始同意擔任其二
人之連帶保證人，上訴人不知亦從未同意對林東峰、黃玉量之信用貸款為連帶保證云
云。惟查林東峰、黃玉量當初向被上訴人借款，所提供設定抵押權擔保之不動產，因
其擔保值不足，被上訴人就其擔保值不足部分，遂以中期無擔保借款貸放予林東峰及
黃玉量。因此林東峰之六千萬元借款，係包含擔保借款四千八百萬元及無擔保借款一
千二百萬元；黃玉量之六千七百萬元借款，係包含擔保借款三千二百萬元及無擔保借
款三千五百萬元，此有被上訴人提出之授信案件審核表，及經借款人、保證人（即上
訴人）簽名之借款金額分別為四千八百萬元、一千二百萬元、三千二百萬元及三千五
百萬元之四紙放款借據可證，上訴人主張其就上開信用借款不知情亦不同意云云，自
無可採。依民法第七百五十一條規定，若擔保物權，係擔保主債務之一部者，債權人
拋棄其擔保物權時，保證人僅得免一部之保證責任。本件系爭不動產抵押權實際擔保
範圍既僅分別限於「四千八百萬元及三千二百萬元之擔保借款」，而不包括另「一千
二百萬元及三千五百萬元之信用借款」部分，被上訴人雖已同意塗銷擔保該兩筆借款
之不動產抵押權，被上訴人所拋棄之權利範圍，應僅係「四千八百萬元及三千二百萬
元之擔保借款」部分，其餘之「一千二百萬元及三千五百萬元之信用借款」部分，既
未經被上訴人拋棄其借款請求權，且於黃玉量及林東峰對被上訴人未為清償借款前，
保證人即上訴人對被上訴人仍負連帶保證之責。上訴人請求確認兩造就系爭二筆土地
於八十四年七月二十八日所為設定共同擔保最高限額二千四百萬元之抵押權（收件日
期：八十四年七月二十七日，字號，八四二地字第八六八五ˋ八六八六ˋ八六八七號
）所擔保之債權債務關係不存在，並請求被上訴人將前項抵押權登記予以塗銷，即屬
無據，不應准許等詞，為其判斷之基礎。
按抵押權所擔保之債權，其種類、範圍，原可由抵押權設定契約當事人自行訂定，此
觀民法第八百六十一條但書之規定自明。抵押契約所約定之抵押權內容，如經依法登
記，即生物權之效力，抵押權人僅能依設定登記之內容行使權利。本件上訴人主張，
訴外人林東峰、黃玉量與被上訴人訂立之定型化最高限額抵押權設定契約，已約定抵
押權擔保之範圍，及於林東峰、黃玉量之一切債務，上訴人為林東峰、黃玉量擔任連
帶保證人之主債務全部，亦均在該抵押權擔保之範圍，被上訴人拋棄對林東峰、黃玉
量之抵押權，上訴人因而免除全部保證責任云云（原審卷二六六頁），自屬重要攻擊
方法。本件上訴人擔任連帶保證責任之主債務人林東峰、黃玉量二人，究竟提供何項
不動產設定最高限額抵押權與被上訴人？其抵押權設定契約所約定擔保之債權種類、
範圍究竟如何，上訴人所擔保之系爭債權是否亦包括在內？抵押債權人即被上訴人有
無拋棄為其債權擔保之抵押權，其拋棄權利之限度為多少？上開事實均與上訴人可否
依民法第七百五十一條規定，免除其保證責任有關，原審未進一步詳查審究，並將擔
保物權之拋棄與借款債權之拋棄混淆不分，遽為不利於上訴人之認定，未免速斷。上
訴論旨，執以指摘原判決不當，求予廢棄，非無理由。又本件被上訴人與原抵押權人
高雄市第十信用合作社有何關係，何以抵押權人嗣後變更為被上訴人，案經發回宜併
注意查明。
據上論結，本件上訴為有理由，依民事訴訟法第四百七十七條第一項、第四百七十八
條第一項，判決如主文。
中      華      民      國    九十一    年      八      月    二十三    日
                              最高法院民事第二庭
                                  審判長法官  曾  桂  香
                                        法官  劉  延  村
                                        法官  劉  福  聲
                                        法官  黃  秀  得
                                        法官  顏  南  全
      右正本證明與原本無異
                                              書  記  官
中      華      民      國    九十一    年      九      月      三      日
